【裁判字號】    89,易,981
【裁判日期】    890523
【裁判案由】    詐欺
【裁判全文】
臺灣臺南地方法院刑事判決                          八十九年度易字第九八一號
    公  訴  人  臺灣台南地方法院檢察署檢察官
    被      告  乙○○
右列被告因詐欺案件，經檢察官提起公訴（八十八年度偵字第一五三０七號），本院
判決如左：
    主  文
乙○○無罪。
    理  由
一、公訴意旨略以：被告乙○○與「林耀宗」（真實年籍資料不詳）共同於民國八十
    八年六月二十日，參與告訴人甲○○招攬之互助會一會，共計十五會，活會應給
    付會款新臺幣（下同）二萬元，死會會款二萬四千元。被告與「林耀宗」竟共同
    意圖為自己不法之所有，明知無支付死會會款能力，於八十八年十一月二十日，
    在台南市○區○○街七十一號二樓甲○○住處，標取會款，使告訴人陷於錯誤而
    給付三十餘萬元會款予林耀宗。詎被告、「林耀宗」取得會款，於第一次應繳交
    死會會款之支票，經屆期提示付款即未兌現，經告訴人多次催討，被告乙○○即
    避不見面，告訴人始知受騙。因認被告涉犯詐欺罪嫌。
二、按犯罪事實應依證據認定之，無證據不得推定其犯罪事實；又不能證明被告犯罪
    者，應諭知無罪之判決，刑事訴訟法第一百五十四條、第三百零一條第一項分別
    定有明文。次按認定不利於被告之事實，須依積極證據，苟積極證據不足為不利
    被告之認定時，即應為有利於被告之認定，更不必有何有利之證據，最高法院三
    十年上字第八一六號判例參照，此亦為刑法論理中「罪疑唯輕原則」之具體表現
    。又按在訴訟上用以證明事實之證據，須於通常一般之人均不致於有所懷疑，而
    得確信其為真實之程度者，始得據以為有罪之認定，倘其證明尚未達到此一程度
    ，而有合理之懷疑性存在，致使無從為有罪之確信時，即應為無罪之判決（最高
    法院七十六年台上字第四九八六號判例意旨參照）。
三、本件公訴人認被告乙○○涉有詐欺罪嫌，無非以上揭事實，業據告訴人甲○○指
    證被告曾持其簽發之支票予告訴人，以支付該互助會會款，且該互助會均係由被
    告乙○○簽發之支票支付等情，又被告與「林耀宗」共同經營美容護膚店，並將
    其所有之支票，交由「林耀宗」使用，足徵被告與「林耀宗」雙方交情匪淺，惟
    經多次命被告乙○○提出「林耀宗」之年籍及住址等人別資料，被告均未能提出
    以供調查，足見被告確有參與系爭互助會無訛。復有被告簽發之支票影本一紙在
    卷可稽等資為依據。
四、訊據被告乙○○固坦承有將支票借予林耀宗等情屬實，惟堅詞否認有何詐欺犯行
    ，辯稱：伊係於八十八年九月起始與林耀宗因共同經營美容護膚店，惟僅經營一
    個多月，伊有將支票借由林耀宗使用，然伊並未跟甲○○的互助會，亦不知林耀
    宗參加告甲○○之互助會並簽發伊之支票以支付死會會款一事，直至甲○○來找
    伊才知悉上情等語。
五、經查，(1)、本件告訴人既於本院訊問時陳稱：係林耀宗主動來要求參加其所召集
    之互助會，亦係林耀宗向其告稱要標取會款，而林耀宗未標得會款而尚為活會會
    員時，有以現金繳付會款等情，又於偵查中另陳稱：「（問：第六會得標時會款
    交給何人？）林耀宗。會款約三十萬，會單也是林耀宗寫的」等語（八十九年一
    月十三日偵訊筆錄參見）。復訊之證人即系爭互助會會員蘇榮泉於偵查中證稱：
    「（問：你的會單上有無乙○○的名字？）不記得是會單，還是收到的支票上有
    乙○○的名字」等語，並證稱：被告乙○○並未告訴伊有與林耀宗共同參加一會
    ，但那會每次都開乙○○的票等情（八十九年二月九日訊問筆錄參見），綜上可
    知，足認參加告訴人之互助會、繳交會款及收取標得會款之人均係林耀宗，尚無
    積極證據足資證明被告確有參與該互助會，亦無證據證明被告有對告訴人施以何
    詐術。(2)、按告訴人之告訴，係以使被告受刑事訴追為目的，是其陳述是否與事
    實相符，仍應調查其他證據以資審認（最高法院五十二年度台上字第一三００號
    著有判例可參）。而本件告訴人認被告亦有與林耀宗共同參與互助會無非係以林
    耀宗持以被告為發票人之支票繳付死會會款，及被告與林耀宗共同經營護膚店為
    據，然參諸告訴人於本院訊問時指稱其係於八十七年十月間召集互助會，於第六
    會得標（即八十八年三月），開具以乙○○為發票人、每張面額二萬四千元之支
    票九張，交付會首以繳付死會會款，據此可推知上開支票之發期日應分別為自八
    十八年四月起至八十八年十二月止各月之支票，然觀諸被告所庭呈之有台南市第
    三信用合作社帳號00000－0－0號支票存款帳戶於八十八年六月十一日起
    至同年十二月三十一日止對帳單，除於八十八年九月二十七日有一筆二萬四千元
    之支出外，並無其他相同數額之支出，有該對帳單三紙存卷可考。則告訴人指稱
    林耀宗於八十八年六、七、八月之死會會款均係以被告之支票繳付，則非無疑義
    。再者，告訴人所持有之票據，係因存款不足而遭退票，有系爭支票及退票理由
    單各一紙在卷可稽。又民事上之債務不履行，縱係出於可歸責於債務人之事由，
    苟無足以證明債務人自始蓄意以此行詐之積極證據，亦不得以事後不履行債務之
    事實，推定其具有刑事犯罪之故意。而在當事人間依一般社會經驗原須承擔信用
    風險之遠期票據交易，對事後票據不獲支付之結果，尤屬可得預見之不利益，要
    無因債務人施詐而於錯誤可言。告訴人僅以被告所持有被告名義簽發之遠期支票
    不獲支付，遽指被告涉嫌詐欺，對於被告如何施用足以使其陷於錯誤之詐術，悉
    未提出具體事證以憑調查，自不得僅因債務不履行之客觀結果，推測被告與林耀
    宗共同有詐欺取財之主觀犯意。況被告自始均坦承告訴人所持有之系爭支票確為
    其所授權予林耀宗使用無訛，自應依法負擔票據發票人之付款義務，亦無規避其
    民事責任，實難認其有不法所有之意圖。此外，復查無足可證明被告犯詐欺罪之
    積極證據，揆諸首開說明，犯罪尚屬不能證明，自應諭知無罪。
六、據上論斷，應依刑事訴訟法第三百零一條第一項，判決如主文。
中    華    民    國      八十九    年      五        月    二十三      日
                              臺灣臺南地方法院刑事第三庭
                                  法  官  林  淑  婷
右正本證明與原本無異
如不服本判決應於送達後十日內向本院提出上訴狀
                                  書記官  董  挹  棻
中    華    民    國      八十  九  年     五         月  二十四        日


司法院資訊處製作；財團法人民間司法改革基金會備份。
